ACORDAO-COMPLETO-2387251

ACÓRDÃO 8257/2020 ATA 26/2020 - SEGUNDA CÂMARA

VISTOS, relatados e discutidos os presentes autos de Tomada de Contas Especial instaurada pela Caixa Econômica Federal em razão de irregularidades detectadas na execução do Contrato de Repasse 0242988-48/2007, celebrado entre o Município de Cubatão-SP e o Ministério das Cidades, tendo por objeto a transferência de recursos financeiros da União para a execução de revestimento de canais e drenagem em diversos bairros daquela edilidade;
ACORDAM os Ministros do Tribunal de Contas da União, reunidos em Sessão da 2ª Câmara, ante as razões expostas pelo Relator, em:
9.1. considerar revel, para todos os efeitos, a Sra. Márcia Rosa de Mendonça Silva, dando-se prosseguimento ao processo, nos termos do art. 12, § 3º, da Lei 8.443, de 16/7/1992;
9.2. com fundamento nos arts. 1º, inciso I, e 16, inciso III, alínea "b", da Lei 8.443/1992, combinados com os arts. 19, caput, e 23, inciso III, do referido diploma legal e com arts. 1º, inciso I, 209, inciso III, 210 e 214, inciso III, do Regimento Interno do TCU, julgar irregulares as contas da Sra. Márcia Rosa de Mendonça Silva, condenando-a ao pagamento das importâncias a seguir especificadas e fixando-lhe o prazo de 15 (quinze) dias, a contar da ciência do presente Acórdão, para que comprove, perante este Tribunal, em respeito art. 214, inciso III, alínea "a", do Regimento Interno-TCU, o recolhimento das dívidas aos cofres do Tesouro Nacional, atualizadas monetariamente e acrescidas de juros de mora, calculados a partir das respectivas datas até a data do efetivo recolhimento e com o abatimento de valores porventura já satisfeitos, nos termos da legislação vigente:
	Data
	Valor (R$) 

	29/4/2013
	64.137,91

	22/5/2013
	45.693,28

	18/9/2015
	8.903,47

	10/12/2015
	58.628,51

	Total
	177.363,17

9.3. com respaldo no art. 57 da Lei 8.443/1992, combinado com o art. 267 do Regimento Interno-TCU, aplicar à Sra. Márcia Rosa de Mendonça Silva multa no valor de R$ 48.000,00, (quarenta e oito mil reais) , fixando-lhe o prazo de 15 (quinze) dias, a contar da notificação, para que comprove, perante o Tribunal (art. 214, inciso III, alínea "a", do Regimento Interno-TCU) , o recolhimento da dívida aos cofres do Tesouro Nacional, atualizada monetariamente desde a data deste Acórdão até a do efetivo recolhimento, se for paga após o vencimento, na forma da legislação em vigor;
9.4. autorizar, desde logo, nos termos dos arts. 26 e 28, inciso II, da Lei 8.443/1992:
9.4.1. o pagamento das dívidas em até 36 (trinta e seis) parcelas mensais e consecutivas, se solicitado pela responsável e se o processo não tiver sido remetido para cobrança judicial, fixando-se o vencimento da primeira em 15 (quinze) dias, a contar do recebimento da notificação, e o das demais a cada 30 (trinta) dias, devendo incidir sobre cada uma delas os encargos legais devidos, na forma prevista na legislação em vigor, sem prejuízo ao vencimento antecipado do saldo devedor em caso de não comprovação do recolhimento de qualquer parcela, conforme prevê o art. 217, § 2º, do Regimento Interno deste Tribunal;
9.4.2. a cobrança judicial das dívidas, caso não atendida a notificação;
9.5. dar ciência desta deliberação à responsável em epígrafe, à Caixa Econômica Federal e, nos termos do § 3º do art. 16 da Lei 8.443/1992, c/c o § 7º do art. 209 do Regimento Interno-TCU, ao Procurador-Chefe da Procuradoria da República no Estado de São Paulo, para adoção das medidas cabíveis, encaminhando a esse último destinatário cópia do presente Acórdão, acompanhado do Relatório e do Voto que o fundamentam.

Tomada de Contas Especial instaurada pela Caixa Econômica Federal em razão de irregularidades detectadas na execução do Contrato de Repasse 0242988-48/2007, celebrado entre o Município de Cubatão-SP e o Ministério das Cidades, tendo por objeto a transferência de recursos financeiros da União para a execução de revestimento de canais e drenagem em diversos bairros daquela edilidade.

Segunda Câmara

Caixa Econômica Federal (CEF), Ministério das Cidades (transformado, juntamente com o Ministério da Integração Nacional, em Ministério do Desenvolvimento Regional) e Município de Cubatão-SP.

3. Responsável: Márcia Rosa de Mendonça Silva (CPF XXX.086.978-XX).

13.1. Ministros presentes: Ana Arraes (Presidente), Aroldo Cedraz (Relator) e Raimundo Carreiro.
13.2. Ministro-Substituto convocado: Augusto Sherman Cavalcanti.
13.3. Ministros-Substitutos presentes: Marcos Bemquerer Costa e André Luís de Carvalho.

AROLDO CEDRAZ

Inicio este Relatório transcrevendo, com alguns ajustes de forma e fundamentado no inciso I do § 3º do art. 1º da Lei 8.443, de 16/7/1992, parte da instrução elaborada no âmbito da Secretaria de Controle Externo de Tomada de Contas Especial (SecexTCE) e autuada como peça 14:
"INTRODUÇÃO
1. Trata-se de tomada de contas especial instaurada pela Caixa Econômica Federal em desfavor de Márcia Rosa de Mendonça Silva, CPF XXX.086.978-XX, ex-Prefeita de Cubatão/SP, em razão de irregularidades detectadas na execução do Contrato de Repasse 0242988-48/2007, celebrado entre a União, por intermédio do Ministério das Cidades, representado pela Caixa Econômica Federal (CEF) , e o Município de Cubatão/SP. 
HISTÓRICO
2. Em 31/12/2007, a União, por meio do Ministério das Cidades, representada pela CEF, e o Município de Cubatão/SP, celebraram o Contrato de Repasse 0242988-48/2007 (peça 2, p. 24-30) , tendo por objeto a transferência de recursos financeiros da União para a execução de revestimento de canais e drenagem em diversos bairros daquele Município.
3. A vigência do contrato, inicialmente prevista para 30/1/2009, foi prorrogada sucessivas vezes até atingir o prazo final de vigência de 28/2/2017, segundo o relatório de TCE 11/2017 elaborado pela CEF (peça 2, p. 117-120) . No entanto, cumpre ressaltar que o último aditivo presente nos autos indica a data de vigência de 30/6/2016 (peça 2, p. 49) . Essa data, inclusive, foi reforçada em correspondência encaminhada pela CEF à prefeitura (peça 2, p. 101) .
4. Os recursos previstos para a implementação do objeto foram orçados no valor total de R$ 2.609.337,46, sendo R$ 1.679.900,00 referentes ao repasse de recursos federais e R$ 929.437,46 de contrapartida do Município. Foram efetivamente desbloqueados os seguintes valores:
	Data
	Recursos União
	Contrapartida
	TOTAL

	21/1/2014
	R$ 201.395,71
	R$ 148.341,86
	R$ 349.737,57

	13/7/2015
	R$ 0,00
	R$ 13.040,65
	R$ 13.040,65

	TOTAL
	R$ 201.395,71
	R$ 161.382,51
	R$ 362.778,22

5. Foram apresentadas as seguintes prestações de contas:
	Data desbloqueio
	Valor (total) 
	Data prestação de contas
	Aprovada?

	21/1/2014
	R$ 349.737,57
	21/1/2014
	SIM

	13/7/2015
	R$ 13.040,65
	13/7/2015
	SIM

6. A execução do objeto começou efetivamente apenas em 29/4/2011. Com base no último Relatório de Acompanhamento de Engenharia (RAE nº 5) disponível neste processo, elaborado pela CEF em 28/12/2015 (peça 2, p. 82-84) , a obra atingiu um percentual de execução de 18,28%. O mesmo relatório noticia que já naquele momento a obra se encontrava paralisada.
7. De acordo com o parecer 46/2016 (peça 2, p. 2-3) , de 3/10/2016, a obra, naquele estágio de execução, apresenta apenas funcionalidade parcial. Segundo o mesmo parecer, o valor da parte funcional da obra equivale à R$ 73.822,69 enquanto que o montante de R$ 288.955,53 não teria funcionalidade. 
8. Segundo o ofício 688/2016/GIGOV/SANTOS (peça 2, p. 98-99) , elaborado pelo gerente de engenharia daquela unidade, da parte 'não funcional' da obra (R$ 288.955,53) , R$ 177.363,17 corresponderia ao repasse de recursos financeiros da União, a serem devolvidos pelo município, devidamente corrigidos.
9. A prefeitura de Cubatão se insurgiu contra os pareceres da CEF (ofícios 90/2016 e 118/2016 - peça 2, p. 96-97 e 100) , solicitando que a CEF revisse suas conclusões e argumentando, em resumo, que toda a parte executada da obra se encontra 'em plena funcionalidade' (peça 2, p. 97) e que o Ministério Gestor não cumpriu com os repasses financeiros conforme o cronograma previsto no contrato de repasse. A CEF rejeitou os argumentos em todas as oportunidades. 
10. A responsável foi notificada acerca das conclusões do tomador de contas, conforme atestam os documentos constantes da peça 2, p. 4-5.
11. A CGU, conforme o Relatório de Auditoria 799/2017 (peça 2, p. 128-130) , anuiu às conclusões do Tomador de Contas Especial, atestando a irregularidade das contas tratadas nos autos, conforme Certificado de Auditoria 799/2017 (peça 2, p. 131) . No mesmo sentido conclui o dirigente do órgão de controle interno, como se verifica no Parecer 799/2017 (peça 2, p. 132) . 
12. O Ministro de Estado das Cidades atestou, em 31/8/2017, ter tomado ciência dos documentos acima mencionados (peça 2, p. 135) .
13. Convém relatar que, embora tanto o relatório de TCE quanto o relatório de auditoria da CGU mencionem que não foram encontrados nos autos o comprovante de devolução ao Erário do saldo não desbloqueado do contrato de repasse, o documento acostado à página 127 da peça 2 demonstra a devolução de R$ 140.772,11.
14. Entendendo que a principal dúvida remanescente para fins de apuração do possível dano ao Erário seria em relação à funcionalidade da obra executada, na instrução de peça 3 foi proposta diligência à Caixa Econômica Federal, a fim de que esclarecesse tecnicamente a parte da obra que considerava funcional e a parte que considerava não funcional.
15. A CEF enviou suas respostas em documento acostado à peça 6 e após foi elaborada a instrução de peça 9, ocasião em que foi proposta citação da responsável nos termos seguintes:
I - realizar a citação da Sra Márcia Rosa de Mendonça Silva (CPF XXX.086.978-XX) , ex-Prefeita do Município de Cubatão, com fundamento nos arts. 10, § 1º, e 12, incisos I e II, da Lei 8.443/1992 c/c o art. 202, incisos I e II, do Regimento Interno do TCU, para que, no prazo de quinze dias, apresente alegações de defesa e/ou recolha, aos cofres do Tesouro Nacional, as quantias abaixo indicadas, atualizadas monetariamente a partir das respectivas datas até o efetivo recolhimento, abatendo-se na oportunidade a quantia eventualmente ressarcida, na forma da legislação em vigor, em razão da impugnação parcial do Contrato de Repasse 0242988-48/2007, por sua obra apresentar funcionalidade parcial, em afronta ao disposto nos arts. 37, caput, e 70, § único, da Constituição Federal de 1988 e ao art. 3.2, alíneas 'a', 'n' e 'o' do referido contrato; 
	Data
	Valor repassado (R$) 

	29/4/2013
	64.137,91*

	22/5/2013
	45.693,28

	18/9/2015
	8.903,47

	10/12/2015
	58.628,51

	Total
	177.363,17

* Esse valor é a parcela do repasse que foi para a parte da obra considerada "não funcional"
16. A responsável foi regularmente citada por meio do Ofício 2937/2018 (peça 12) , AR em 7/12/2018 (peça 13) , todavia, não apresentou alegações de defesa. Passa-se então ao exame do feito.
EXAME TÉCNICO 
Da validade das notificações
17. Preliminarmente, cumpre tecer breves considerações sobre a forma como são realizadas as comunicações processuais no TCU. A esse respeito, destacam-se o art. 179, do Regimento Interno do TCU (Resolução 155, de 4/12/2002) e o art. 4º, inciso III e § 1º, da Resolução TCU 170, de 30 de junho de 2004 [em sua redação original, vigente à época da citação da responsável em epígrafe], in verbis:
Art. 179. A citação, a audiência ou a notificação, bem como a comunicação de diligência, farse-ão:
I - mediante ciência da parte, efetivada por servidor designado, por meio eletrônico, fac-símile, telegrama ou qualquer outra forma, desde que fique confirmada inequivocamente a entrega da comunicação ao destinatário;
II - mediante carta registrada, com aviso de recebimento que comprove a entrega no endereço do destinatário;
III - por edital publicado no Diário Oficial da União, quando o seu destinatário não for localizado
 (...) 
Art. 3º As comunicações serão dirigidas ao responsável, ou ao interessado, ou ao dirigente de órgão ou entidade, ou ao representante legal ou ao procurador constituído nos autos, com poderes expressos no mandato para esse fim, por meio de:
I - correio eletrônico, fac-símile ou telegrama;
II - servidor designado;
III - carta registrada, com aviso de recebimento;
IV - edital publicado no Diário Oficial da União, quando o seu destinatário não for localizado, nas hipóteses em que seja necessário o exercício de defesa'.
Art. 4º. Consideram-se entregues as comunicações:
I - efetivadas conforme disposto nos incisos I e II do artigo anterior, mediante confirmação da ciência do destinatário;
II - realizadas na forma prevista no inciso III do artigo anterior, com o retorno do aviso de recebimento, entregue comprovadamente no endereço do destinatário;
III - na data de publicação do edital no Diário Oficial da União, quando realizadas na forma prevista no inciso IV do artigo anterior.
§ 1º O endereço do destinatário deverá ser previamente confirmado mediante consulta aos sistemas disponíveis ao Tribunal ou a outros meios de informação, a qual deverá ser juntada ao respectivo processo.
 (...) 
18. Bem se vê, portanto, que a validade da citação via postal não depende de que o aviso de recebimento seja assinado pelo próprio destinatário da comunicação, o que dispensa, no caso em tela, a entrega do AR em 'mãos próprias'. A exigência da norma é no sentido de o Tribunal verificar se a correspondência foi entregue no endereço correto, residindo aqui a necessidade de certeza inequívoca. 
19. Não é outra a orientação da jurisprudência do TCU, conforme se verifica dos julgados a seguir transcritos:
São válidas as comunicações processuais entregues, mediante carta registrada, no endereço correto do responsável, não havendo necessidade de que o recebimento seja feito por ele próprio (Acórdão 3648/2013-TCU-Segunda Câmara, Relator Ministro JOSÉ JORGE) ;
É prescindível a entrega pessoal das comunicações pelo TCU, razão pela qual não há necessidade de que o aviso de recebimento seja assinado pelo próprio destinatário. Entregandose a correspondência no endereço correto do destinatário, presume-se o recebimento da citação. (Acórdão 1019/2008-TCU-Plenário, Relator Ministro BENJAMIN ZYMLER) ;
As comunicações do TCU, inclusive as citações, deverão ser realizadas mediante Aviso de Recebimento - AR, via Empresa Brasileira de Correios e Telégrafos, bastando para sua validade que se demonstre que a correspondência foi entregue no endereço correto. (Acórdão 1526/2007-TCU-Plenário, Relator Ministro AROLDO CEDRAZ) .
20. A validade do critério de comunicação processual do TCU foi referendada pelo Supremo Tribunal Federal, nos termos do julgamento do MS-AgR 25.816/DF, por meio do qual se afirmou a desnecessidade da ciência pessoal do interessado, entendendo-se suficiente a comprovação da entrega do 'AR' no endereço do destinatário:
EMENTA: AGRAVO REGIMENTAL. MANDADO DE SEGURANÇA. DESNECESSIDADE DE INTIMAÇÃO PESSOAL DAS DECISÕES DO TRIBUNAL DE CONTAS DA UNIÃO. ART. 179 DO REGIMENTO INTERNO DO TCU. INTIMAÇÃO DO ATO IMPUGNADO POR CARTA REGISTRADA, INICIADO O PRAZO DO ART. 18 DA LEI nº 1.533/51 DA DATA CONSTANTE DO AVISO DE RECEBIMENTO. DECADÊNCIA RECONHECIDA. AGRAVO IMPROVIDO.
O envio de carta registrada com aviso de recebimento está expressamente enumerado entre os meios de comunicação de que dispõe o Tribunal de Contas da União para proceder às suas intimações.
O inciso II do art. 179 do Regimento Interno do TCU é claro ao exigir apenas a comprovação da entrega no endereço do destinatário, bastando o aviso de recebimento simples.
21. No caso vertente, a citação da responsável se deu em endereço proveniente de pesquisa de endereço realizada pelo TCU (receita federal) e a entrega do ofício citatório nesse endereço ficou comprovada (peça 13) . Em que pese o referido aviso de recebimento ter sido assinado por pessoa estranha aos autos, esse fato, por si só, não invalida a notificação dirigida à responsável, uma vez que o art. 179, inciso II, do RI/TCU estabelece que as comunicações processuais far-se-ão mediante carta registrada, com aviso de recebimento que comprove a entrega no endereço do destinatário.
22. Nos processos do TCU, a revelia não leva à presunção de que seriam verdadeiras todas as imputações levantadas contra os responsáveis, diferentemente do que ocorre no processo civil, em que a revelia do réu opera a presunção da verdade dos fatos narrados pelo autor. Dessa forma, a avaliação da responsabilidade do agente não pode prescindir da prova existente no processo ou para ele carreada. 
23. Ao não apresentar sua defesa, a responsável deixou de produzir prova da regular aplicação dos recursos sob sua responsabilidade, em afronta às normas que impõem aos gestores públicos a obrigação legal de, sempre que demandados pelos órgãos de controle, apresentar os documentos que demonstrem a correta utilização das verbas públicas, a exemplo do contido no art. 93 do Decreto-Lei 200/67: 'Quem quer que utilize dinheiros públicos terá de justificar seu bom e regular emprego na conformidade das leis, regulamentos e normas emanadas das autoridades administrativas competentes.' 
24. Mesmo as alegações de defesa não sendo apresentadas, considerando o princípio da verdade real que rege esta Corte, procurou-se buscar, em manifestações da responsável na fase interna desta Tomada de Contas Especial, se havia algum argumento que pudesse ser aproveitado a seu favor. 
25. Reanalisando os autos, verifica-se que houve manifestação da Prefeitura de Cubatão à peça 2, p. 96-97 e 100, as quais foram rejeitadas pela Caixa.
26. Nas referidas manifestações, a Prefeitura alega que houve funcionalidade de todos os serviços executados, entretanto, sem apresentar provas que comprovem tal afirmação, de modo que não há novos elementos a serem analisados que poderiam afastar o débito imputado na citação.
27. Com base no último Relatório de Acompanhamento de Engenharia (RAE nº 5) disponível neste processo, elaborado pela CEF em 28/12/2015 (peça 2, p. 82-84) , a obra atingiu um percentual de execução de 18,28%. O mesmo relatório noticia que já naquele momento a obra se encontrava paralisada.
28. De acordo com o parecer 46/2016 (peça 2, p. 2-3) , de 3/10/2016, a obra, naquele estágio de execução, apresenta apenas funcionalidade parcial. Segundo o mesmo parecer, o valor da parte funcional da obra equivale à R$ 73.822,69 enquanto que o montante de R$ 288.955,53 não tem funcionalidade, conforme já relatado na instrução de peça 9 que propôs a citação da responsável.
29. Vale ressaltar que a pretensão punitiva do TCU, conforme Acórdão 1441/2016-TCU-Plenário, que uniformizou a jurisprudência acerca dessa questão, subordina-se ao prazo geral de prescrição indicado no art. 205 do Código Civil, que é de 10 anos, contado da data de ocorrência da irregularidade sancionada, nos termos do art. 189 do Código Civil, sendo este prazo interrompido pelo ato que ordenar a citação, a audiência ou a oitiva do responsável. No caso em exame, não ocorreu a prescrição, uma vez que a liberação dos recursos ocorreu em 21/1/2014 e o ato de ordenação da citação ocorreu em 7/12/2018.
30. Em se tratando de processo em que a parte interessada não se manifestou acerca das irregularidades imputadas, não há elementos para que se possa efetivamente aferir e reconhecer a ocorrência de boa-fé na conduta dos responsáveis, podendo este Tribunal, desde logo, proferir o julgamento de mérito pela irregularidade das contas, conforme nos termos dos §§ 2º e 6º do art. 202 do Regimento Interno do TCU (Acórdão 2064/2011-TCU-Primeira Câmara (relator: Ubiratan Aguiar) , 6.182/2011-TCU-1ª Câmara (relator: Weber de Oliveira) , 4.072/2010-TCU-1ª Câmara (Relator: Valmir Campelo) , 1.189/2009-TCU-1ª Câmara (Relator: Marcos Bemquerer) , 731/2008-TCU-Plenário (Relator: Aroldo Cedraz) .
31. Dessa forma, a responsável deve ser considerada revel, nos termos do art. 12, §3º, da Lei 8.443/1992, devendo as contas serem julgadas irregulares, condenando-a ao pagamento do débito apurado e aplicando-lhe a multa prevista no art. 57 da Lei 8.443/1992.
CONCLUSÃO
32. Diante da revelia da Sra. Márcia Rosa de Mendonça Silva, CPF XXX.086.978-XX, ex-Prefeita de Cubatão/SP (gestão 2009-2016) , e inexistindo nos autos elementos que permitam concluir pela ocorrência de boa-fé ou de outros excludentes de culpabilidade em sua conduta, propõe-se que suas contas sejam julgadas irregulares e que a responsável seja condenada em débito, bem como que lhe seja aplicada a multa prevista no art. 57 da Lei 8.443/1992.
PROPOSTA DE ENCAMINHAMENTO
33. Diante do exposto, submetemos os autos à consideração superior, propondo:
a) considerar, para todos os efeitos, revel a Sra. Márcia Rosa de Mendonça Silva, CPF XXX.086.978-XX, ex-Prefeita de Cubatão/SP (gestão 2009-2016) , dando-se prosseguimento ao processo, conforme preceitua o art. 12, §3º, da Lei 8.443/1992, c/c o art. 202, §8º, do RITCU;
b) julgar irregulares as contas da Sra. Márcia Rosa de Mendonça Silva, CPF XXX.086.978-XX, ex-Prefeita de Cubatão/SP (gestão 2009-2016) , com fundamento nos arts. 1º, inciso I, 16, inciso III, alínea 'b', 19, caput, e 23, inciso III, da Lei 8.443/1992, c/c os arts. 1º, inciso I, 209, inciso III, 210 e 214, inciso III, do Regimento Interno do TCU, condenando-a ao pagamento da importância a seguir especificada e fixando-lhe o prazo de 15 dias, para que comprove, perante este Tribunal, em respeito art. 214, inciso III, alínea 'a', do Regimento Interno do TCU, o recolhimento da dívida aos cofres do Fundo Nacional de Desenvolvimento da Educação, atualizada monetariamente e acrescida de juros de mora, calculados a partir da data indicada até a data do efetivo recolhimento e com o abatimento de valores acaso já satisfeitos, nos termos da legislação vigente:
	Data
	Valor (R$) 

	29/4/2013
	64.137,91

	22/5/2013
	45.693,28

	18/9/2015
	8.903,47

	10/12/2015
	58.628,51

	Total
	177.363,17

c) aplicar, com fundamento no art. 57 da Lei 8.443/1992, c/c o art. 267 do Regimento Interno do TCU, multa à Sra. Márcia Rosa de Mendonça Silva, CPF XXX.086.978-XX, ex-Prefeita de Cubatão/SP (gestão 2009-2016) , fixando o prazo de 15 dias, a partir da notificação, para que, nos termos do art. 214, inciso III, alínea 'a', do Regimento Interno do TCU, comprove, perante este Tribunal, o recolhimento, aos cofres do Tesouro Nacional, do valor atualizado monetariamente desde a data do acórdão que vier a ser proferido até a data do efetivo recolhimento, se for pago após o vencimento, na forma da legislação em vigor;
d) autorizar, desde logo, a cobrança judicial das dívidas, nos termos do art. 28, inciso II, da Lei 8.443/1992, c/c o art. 219, inciso II, do Regimento Interno do TCU, caso não atendida a notificação;
e) autorizar, desde logo, caso requerido, com fundamento no art. 26 da Lei 8.443/1992, c/c o art. 217 do Regimento Interno do TCU, caso seja do interesse da responsável, o parcelamento da dívida em até 36 (trinta e seis) parcelas, incidindo sobre cada uma, os encargos legais devidos, sem prejuízo de alertá-la de que, caso opte por essa forma de pagamento, a falta de comprovação do recolhimento de qualquer parcela implicará o vencimento antecipado do saldo devedor, nos termos do art. 26, parágrafo único, da Lei 8.443/1992, c/c o art. 217, §2º, do Regimento Interno do TCU.
f) encaminhar cópia da deliberação à Procuradoria da República no Estado de São Paulo, nos termos do § 3º do art. 16 da Lei 8.443/1992 c/c o § 7º do art. 209 do Regimento Interno do TCU, para adoção das medidas cabíveis; e comunicar-lhe que o relatório e o voto que a fundamentarem podem ser acessados por meio do endereço eletrônico www.tcu.gov.br/acordaos e que, caso haja interesse, o Tribunal pode enviar-lhe cópia desses documentos sem qualquer custo;
g) enviar cópia da deliberação à Caixa Econômica Federal e à responsável, comunicando-lhes que o relatório e o voto que a fundamentarem podem ser acessados por meio do endereço eletrônico www.tcu.gov.br/acordaos e que, caso haja interesse, o Tribunal pode enviar-lhes cópia desses documentos sem qualquer custo."
2.	Essa proposta de encaminhamento contou com a concordância do corpo dirigente da SecexTCE (peças 15 e 16) e, na essência, com a concordância do Ministério Público junto a este Tribunal (MP-TCU) , representado nestes autos pelo Procurador Marinus Eduardo De Vries Marsico (peça 17) , que apenas ressalvou a necessidade de que o cofre credor do débito seja "o Tesouro Nacional, em vez do Fundo Nacional de Desenvolvimento da Educação, consoante sugerido, pois o contrato de repasse foi celebrado pela União, por intermédio do Ministério das Cidades, representado pela Caixa (peça 2, p. 24) ".
	É o Relatório.

não há.

Procurador Marinus Eduardo De Vries Marsico.

TOMADA DE CONTAS ESPECIAL. MUNICÍPIO DE CUBATÃO-SP. CONTRATO DE REPASSE. EXECUÇÃO PARCIAL DO OBJETO PACTUADO. AUSÊNCIA DE FUNCIONALIDADE DE PARTE DO QUE FOI EXECUTADO. CITAÇÃO DA PREFEITA ENTÃO RESPONSÁVEL PELA AVENÇA. REVELIA. CONTAS IRREGULARES, DÉBITO E MULTA.

TOMADA DE CONTAS ESPECIAL (TCE)

Secretaria de Controle Externo de Tomada de Contas Especial (Secex/TCE).

Conforme consignado no Relatório precedente, trata-se de Tomada de Contas Especial (TCE) instaurada pela Caixa Econômica Federal (CEF) em razão de irregularidades detectadas na execução do Contrato de Repasse 0242988-48/2007, celebrado entre o Município de Cubatão-SP e o Ministério das Cidades, representado pelo referido banco estatal, tendo por objeto a transferência de recursos financeiros da União para a execução de revestimento de canais e drenagem em diversos bairros daquela edilidade.
2.	O dano quantificado neste TC Processo 028.326/2017-2 soma R$ 177.363,17, relativos aos recursos públicos federais empregados na parcela do objeto tida como desprovida de funcionalidade. Quanto à delimitação de responsabilidades, foi citada a prefeita do Município de Cubatão-SP signatária do contrato de repasse em comento e responsável pela execução dessa avença, Sra. Márcia Rosa de Mendonça Silva, que, no entanto, permaneceu inerte. Operam-se, destarte, os efeitos da revelia, dando-se continuidade ao feito, conforme prevê o art. 12, § 3º, da Lei 8.443, de 16/7/1992.
3.	Quanto ao mérito, acolho a proposta de encaminhamento formulada pela Secretaria de Controle Externo de Tomada de Contas Especial (SecexTCE) na instrução de peça 14, cujas análises e conclusões adoto, em essência, como minhas próprias razões de decidir, eis que na mencionada instrução cuidou-se de abordar com profundidade e abrangência suficientes a matéria em exame. Acolho, ainda, o ajuste sugerido pelo Ministério Público de Contas acerca do cofre credor ao que deverá ser destinado o valor da condenação.
4.	Com efeito, o débito apurado nestes autos se mantém caracterizado mesmo diante dos esclarecimentos apresentados pela Prefeitura Municipal de Cubatão-SP - sem o necessário respaldo probatório - na fase interna desta TCE (peça 2, p. 96-97 e 100) após ter sido apontada pela Caixa Econômica a ausência de funcionalidade de parte das obras de revestimento de canais e drenagem executadas com recursos do Contrato de Repasse 0242988-48/2007.
5.	Consequentemente, diante da falta de comprovação da boa e regular aplicação dos R$ 177.363,17 impugnados nesta TCE desde sua fase interna, resta configurada patente ofensa aos princípios basilares da administração pública, já que, ao final, a Sra. Márcia Rosa de Mendonça Silva deixa de prestar satisfação à sociedade sobre o efetivo emprego de parte dos recursos postos sob sua responsabilidade.
6.	Convém frisar que prestar contas, com a devida e correta comprovação da boa e regular aplicação de verbas públicas, é dever de todos aqueles a quem sejam confiados recursos federais. É o que se depreende do art. 70, parágrafo único, da Constituição de 1988, do art. 93 do Decreto-Lei 200, de 25/2/1967, e do art. 145 do Decreto 93.872, de 23/12/1986. Em respaldo a essa afirmação, cito os Acórdão 2439/2010-TCU-Plenário, 5.929/2011-TCU-1ª Câmara, 4.110/2012-TCU-2ª Câmara e 2.555/2012-TCU-2ª Câmara, este último de minha relatoria e os demais relatados pelos Ministros Augusto Sherman Cavalcanti, José Múcio Monteiro e André Luís de Carvalho, respectivamente.
7.	Plenamente adequada, destarte, a proposta de encaminhamento formulada nos pareceres precedentes (peças 14 a 17) , pois, havendo nos autos elementos de convicção suficientes para formulação de juízo de valor acerca das irregularidades apuradas nesta TCE e para a delimitação de responsabilidades, e considerando a não configuração de boa-fé por parte da ex-prefeita, resta declará-la revel, julgando, desde já, irregulares as suas contas, condenando-a em débito e aplicando-lhe a multa prevista no art. 57 da Lei 8.443/1992.
8.	Peço vênias, no entanto, para deixar consignada pequena ressalva quanto ao entendimento da SecexTCE acerca da contagem de prazo para verificação de eventual prescrição da pretensão punitiva do TCU nestes autos.
9.	Na visão da unidade técnica, o início da contagem do prazo prescricional relativo à aludida pretensão deveria coincidir com a liberação dos recursos pela Caixa Econômica em 21/1/2014.
10.	Ocorre que, na sistemática geral de contratos de repasse firmados com aquela instituição financeira, a liberação de recursos somente se dá após a execução e inspeção da parcela que se pretende pagar com tais recursos. No caso em tela, por exemplo, o repasse de R$ 349.737,57 feito pelo banco em 21/1/2014 - dos quais R$ 201.395,71 eram de origem federal - foram precedidos de serviços de engenharia que parecem ter se iniciado em 29/4/2011, segundo se depreende do relato da unidade instrutiva (peça 14, p. 1, item 6) .
11.	Indo além na definição do termo a quo para fins de contagem da prescrição da pretensão punitiva do TCU, convém atentar à obrigação legalmente imposta à Caixa Econômica de "manter o acompanhamento da execução do empreendimento" (Cláusula Terceira, subitem 3.1, alínea "a", do Termo de Contrato de Repasse 0242988-48/2007; peça 2, p. 25) , ao que se soma a previsão contida naquele mesmo instrumento contratual no sentido de que "A autorização de saque dos recursos creditados na conta vinculada será feita em parcelas, de acordo com o cronograma físico-financeiro, após atestada, pela CONTRATANTE [no caso, a Caixa Econômica Federal], a execução física e a comprovação do aporte da contrapartida financeira da etapa correspondente e após a comprovação financeira da etapa anterior pelo CONTRATADO." (Cláusula Sexta, subitem 6.1; peça 2, p. 26; negritos não constam no original) .
12.	Nessas circunstâncias, julgo desarrazoado iniciar a referida contagem de prazo prescricional somente por ocasião da liberação de recursos pela Caixa, eis que bastaria cumprir as disposições contratuais acima colacionadas para que a União tivesse condições de detectar qualquer má aplicação de recursos públicos federais tão logo ela se consumasse.
13.	De todo modo, mesmo considerando como termo inicial a data mais favorável à Sra. Márcia Silva - qual seja, o dia 29/4/2011, quando foram iniciadas as obras (peça 14, p. 1, item 6) -, ainda assim não haveria que se falar em prescrição da pretensão sancionatória do TCU nos presentes autos, eis que a citação dessa responsável foi autorizada em 13/9/2018 (peça 10) , antes, portanto, do transcurso do prazo decenal aplicado à hipótese em consonância com o Acórdão 1441/2016-TCU-Plenário.
14.	No que diz respeito à dosimetria das sanções, em atenção às disposições do art. 22, § 2º, da Lei de Introdução às Normas do Direito Brasileiro, tem-se que a irregularidade consubstanciada na execução de obra pública tida, a final, como inservível à população local configura conduta grave, com a qual acabou por se consumar prejuízo ao Erário. Além disso, observa-se que a Sra. Márcia Silva figura nos registros do Cadirreg (sistema deste Tribunal para cadastro de contas julgadas irregulares) .
15.	Assim, não havendo atenuantes a se sopesar, entendo que a multa pecuniária a ser aplicada àquela responsável deve ficar em patamar próximo a vinte por cento do valor atualizado do débito.
	Ante o exposto, na linha dos pareceres precedentes, VOTO por que o Tribunal adote a deliberação que ora submeto à apreciação deste Colegiado.
TCU, Sala das Sessões Ministro Luciano Brandão Alves de Souza, em 4 de agosto de 2020.
AROLDO CEDRAZ 
Relator